臺灣臺南地方法院刑事判決　　　　　　　99年度訴字第1291號
公　訴　人　臺灣臺南地方法院檢察署檢察官
被　　　告　鄭銘展
指定辯護人　宋錦武律師
上列被告因違反毒品危害防制條例案件，經檢察官提起公訴（
99年度偵緝字第880號），本院判決如下：
    主  文
鄭銘展共同販賣第一級毒品，累犯，處有期徒刑拾陸年貳月，因
販賣第一級毒品所得新臺幣伍佰元與李安政連帶沒收之，如全部
或一部不能沒收時，以其等財產連帶抵償之；未扣案之門號00
00000000號行動電話壹支（含SIM卡壹張）沒收，如全
部或一部不能沒收時，應與李安政連帶追徵其價額。
    事  實
一、鄭銘展（綽號「展仔」）前於民國97年間，因詐欺案件，經
    臺灣雲林地方法院以97年度港簡字第13號判處有期徒刑3月
    確定，甫於97年5月13日易科罰金執行完畢。詎其猶不知悔
    改，明知海洛因係毒品危害防制條例所規定禁止販賣之第一
    級毒品，竟與李安政（所涉本案共同販賣第一級毒品罪部分
    ，未據起訴）共同基於販賣第一級毒品海洛因以營利之犯意
    聯絡，以李安政所有之門號0000000000號行動電話（下稱系
    爭行動電話）作為聯絡工具，於99年1月24日下午6時50分許
    ，由鄭銘展以系爭行動電話與陳玟稘所有之門號0000000000
    號行動電話連絡第一級毒品海洛因之交易事宜（下稱系爭第
    一通電話），嗣陳玟稘於同日下午7時43分許，以號碼00-00
    00000號之公共電話撥打系爭行動電話，與李安政確認交易
    之時間、地點及金額後（下稱系爭第二通電話），由李安政
    將第一級毒品海洛因1小包交與鄭銘展，鄭銘展於同日下午
    近8時許親自開車前往約定之臺南市○○區○○街某加水站
    前，將該第一級毒品海洛因1小包販賣與陳玟稘，並自陳玟
    稘取得價金新臺幣（下同）5百元。嗣因李安政另涉有販賣
    毒品嫌疑（另案涉嫌販賣毒品部分，業經本院以99年度訴字
    第881號判決），經員警依本院於99年1月14日核發之99年聲
    監字第26號通訊監察書，對於系爭行動電話實施通訊監察，
    始查悉上情。
二、案經臺南市政府警察局移送臺灣臺南地方法院檢察署檢察官
    偵查起訴。
    理  由
甲、程序方面：
一、按被告以外之人於審判外之言詞或書面陳述，除法律有規定
    者外，不得作為證據，刑事訴訟法第159條第1項定有明文。
    本案證人陳玟稘之警詢供述，係被告以外之人於審判外之陳
    述，經被告辯護人爭執其證據能力，復查無其他例外取得證
    據能力之法律依據，是應認無證據能力。
二、證人陳玟稘於偵查中之證述，以及李安政於99年5月26日在
    偵查中之證述，係屬偵查中向檢察官所為之陳述，且均經具
    結，而證人陳玟稘及李安政復經本院傳喚到庭進行交互詰問
    ，已無礙於被告及辯護人之對質詰問權，並均經踐行調查證
    人之法定程序，合於法定要件，復依偵查中訊問筆錄之記載
    ，並無不能自由陳述或其他非法不當之取證，核其情形尚無
    顯然不可信之情況，依刑事訴訟法第159條之1第2項規定，
    自具有證據能力。
三、本案以下所引用具傳聞證據性質之其他供述證據，本件被告
    及其選任辯護人、檢察官等人於本院準備程序進行時，均未
    爭執前開言詞或書面陳述之證據能力，且迄至本案言詞辯論
    終結前亦均未聲明異議，應視為已同意援引作為證據，又本
    院審酌該等言詞或書面陳述作成時之情況及證據取得過程等
    節，並無非出於任意性、不正取供或其他違法不當情事，且
    客觀上亦無顯不可信之情況，堪認為適當，是依刑事訴訟法
    第159條之5規定，均有證據能力。
四、按國家基於犯罪偵查之目的，對被告或犯罪嫌疑人進行通訊
    監察，乃係以監控與過濾受監察人通訊內容之方式，蒐集對
    其有關之紀錄，並將該紀錄予以查扣，作為認定犯罪與否之
    證據，屬於刑事訴訟上強制處分之一種。而監聽係通訊保障
    及監察法第13條第1項所定通訊監察方法之一，司法警察機
    關依法定程序執行監聽取得之錄音，係以錄音設備之機械作
    用，真實保存當時通訊之內容，如通訊一方為受監察人，司
    法警察在監聽中蒐集所得之通訊者對話，而其通話本身即係
    被告進行犯罪中構成犯罪事實之部分內容，則依前開說明，
    自與所謂「審判外之陳述」無涉，應不受傳聞法則之規範，
    當然具有證據能力。至司法警察依據監聽錄音結果予以翻譯
    而製作之監聽（或稱通訊監察）譯文，屬於文書證據之一種
    ，於被告或訴訟關係人對其譯文之真實性發生爭執或有所懷
    疑時，法院固應依刑事訴訟法第165條之1第2項規定，以適
    當之設備，顯示該監聽錄音帶之聲音，以踐行調查證據之程
    序，俾確認該錄音聲音是否為通訊者本人及其內容與監聽譯
    文之記載是否相符，或以傳喚相關通訊者等方法為證據調查
    ，如其蒐證程序合法，並經合法調查，自具證據能力（最高
    法院95年度臺上字第295號、97年度臺上字第561號、97年度
    臺上字5940號、98年度臺上字第3946號判決可資參照）。查
    臺南市政府警察局依本院於99年1月14日核發之99年聲監字
    第26號通訊監察書，在核准通訊監察期間內，對於證人李安
    政所使用之系爭行動電話實施通訊監察，其通訊監察錄音蒐
    證程序應屬合法，且就99年1月24日之通訊監察內容翻譯製
    作成通訊監察譯文，有該通訊監察書及通訊監察譯文在卷可
    按（見警卷第30、55頁），而上開99年1月24日通訊監察錄
    音於本院審理時，依刑事訴訟法第165條之1第2項規定播放
    該份錄音，並依法勘驗該通訊監察錄音光碟而製作勘驗筆錄
    （見本院卷第62至63頁），又於調查證據程序時就該通訊監
    察譯文及勘驗筆錄對當事人告以要旨，使渠等表示意見並為
    辯論，是上開通訊監察錄音及其派生之通訊監察譯文，既係
    合法取得之證據，且經合法之證據調查程序，即均有證據能
    力。
乙、實體方面：
一、上開事實，被告鄭銘展於警詢、偵查及本院審理之初雖否認
    ，然於本院100年1月11日審理時則坦承不諱，供承伊綽號「
    展仔」，於99年1月24日下午6時50分許，在證人李安政租屋
    處，曾使用證人李安政之系爭行動電話與證人陳玟稘電話連
    絡有關第一級毒品海洛因交易事宜（即系爭第一通電話），
    並自證人李安政取得價值5百元之第一級毒品海洛因1小包後
    ，即前往約定會面之臺南市○○區○○街某加水站前，將該
    第一級毒品海洛因1小包販賣並交付與證人陳玟稘，證人陳
    玟稘亦將價金5百元交付與伊等語（見本院卷第57頁背面、
    第90頁背面至92頁），核與證人李安政於本院審理時證稱：
    伊與被告均認識證人陳玟稘，且伊與證人陳玟稘均以綽號「
    展仔」稱呼被告，而系爭行動電話為伊所有，被告曾使用該
    系爭行動電話等語（見本院卷第58至60頁），及證人陳玟稘
    於本院審理時證稱：於系爭第一通電話中，被告以系爭行動
    電話撥打伊所有之門號0000000000號行動電話，於該通電話
    中確認伊有購買第一級毒品海洛因之意願後，因被告仍身處
    高雄，遂表示稍晚會再以電話聯絡；嗣因伊遲未接獲被告之
    電話，遂以公共電話撥打系爭行動電話，而與接聽該通電話
    之證人李安政確認系爭第一通通話中所談及之第一級毒品海
    洛因交易，並約定購買之金額為5百元等語（見本院卷第85
    至89頁），均大致相符，並有本院99年聲監字第26號通訊監
    察書影本1份、系爭行動電話於99年1月24日之雙向通聯通訊
    監察錄音譯文紀錄1紙在卷可證（見警卷第30頁、第55至56
    頁）。又經本院核閱前開通訊監察書影本及雙向通聯通訊監
    察錄音譯文紀錄，系爭第一通電話內容中，發話人自稱「展
    仔」，及系爭第二通電話內容中，受話人曾提及「5百喔」
    等情，與本院於99年11月30日當庭勘驗該通訊監察錄音光碟
    所製作之勘驗筆錄互核相符，有本院99年11月30日勘驗筆錄
    1份附卷可佐（見本院卷第62至63頁）。其次，本院於99年
    11月30日當庭勘驗前揭通訊監察錄音光碟結果，系爭第一通
    電話及系爭第二通電話之系爭行動電話持有者應非屬同一男
    子之聲音（見本院卷第63頁），再於100年1月11日當庭播放
    前開通訊監察錄音光碟，以供證人陳玟稘指明與其通話者究
    為何人之結果，證人陳玟稘即證稱：系爭第一通電話中與其
    通話者（即發話人）確為被告無誤，至系爭第二通電話中與
    其通話者（即受話人），伊前因該通對話內容簡短，對話速
    度很快，且伊係使用公共電話，很快就掛斷電話等原因，故
    於通話當時並未認出與其對話者係證人李安政之聲音，而誤
    以為係與被告通話，直至今日當庭聽聞勘驗光碟錄音後始確
    認係與證人李安政通話等語（見本院卷第88頁至88頁背面）
    ；是綜合前開通訊監察錄音光碟及其譯文暨證人陳玟稘之上
    述證詞相互勾稽以觀，足認於系爭第一通電話中持系爭行動
    電話發話者確係被告，系爭第二通電話中持系爭行動電話受
    話者則係證人李安政，而該兩通與證人陳玟稘之通話內容即
    為本案第一級毒品海洛因之交易事宜無訛，堪認被告之任意
    性自白確與事實相符。
二、按海洛因係毒品危害防制條例第2條第2項第1款所定之第一
    級毒品，物稀價昂，政府查緝甚嚴，持有者苟非有利可圖，
    當不可能甘冒法律制裁之風險而販賣，且販賣毒品乃違法行
    為，非可公然為之，亦無公定價格，容易分裝增減分量，每
    次買賣之價量，並因買賣雙方關係之深淺、資力、需求量及
    對行情之認知、來源是否充裕、查緝是否嚴緊、購買者被查
    獲時供出購買對象之風險評估等因素，而異其標準，非可一
    概而論，而販賣海洛因之利得，除行為人坦承犯行或價量俱
    臻明確外，委難察得實情，販賣之人從價差或量差中牟利之
    方式雖異，其意圖營利之販賣行為則無不同，職是之故，即
    使未經查得實際販賣之利得，惟除非別有事證足認係按同一
    價量委買或轉售，確未牟利外，尚難執此遽認非法販賣之證
    據有所未足，而諉無營利之意思，或阻卻販賣犯行之追訴（
    最高法院87年臺上字第3164號判決可資參照）。查本案被告
    供認有販賣第一級毒品海洛因之事實，已如上述，若非有利
    可圖，斷無平價轉讓毒品，而自陷於重罪之風險，顯見被告
    就本案販賣第一級毒品海洛因之行為，有營利之意圖，甚為
    灼然。綜上所述，足認被告確有於前揭之時間、地點，以5
    百元之金額，與證人李安政共同販賣第一級毒品海洛因與證
    人陳玟稘。本件事證明確，被告犯行洵堪認定，應予依法論
    科。
三、論罪科刑：
(一)核被告所為，係犯毒品危害防制條例第4條第1項之販賣第一
    級毒品罪。按共同正犯之意思聯絡，原不以數人間直接發生
    或於事前有所協議者為限，即有間接之聯絡或於行為當時，
    基於相互之認識，以共同犯罪之意思參與者，亦包括在內。
    又共同正犯在其犯意聯絡範圍內，各自分擔犯罪行為之一部
    ，相互利用他人之行為，以達其犯罪之目的者，即應對全部
    行為共同負責，不問犯罪動機起於何人，亦不必每一階段犯
    行，均經參與（最高法院97年度臺上字第712號判決可資參
    照）。查本案被告使用證人李安政之系爭行動電話，先於系
    爭第一通電話中，與證人陳玟稘連絡有關第一級毒品海洛因
    之交易事宜，復由證人李安政於系爭第二通電話中與證人陳
    玟稘確認所欲購買之金額等，再由被告自證人李安政取得價
    值5百元之第一級毒品海洛因1包，並販賣交付與證人陳玟稘
    ，足認證人李安政有與被告共同販賣第一級毒品海洛因之意
    思參與，並與被告有如前所述之參與犯罪構成要件之行為分
    擔，是被告與證人李安政間，應以共同正犯論。復按刑事訴
    訟法第300條所謂變更法條，係指罪名之變更而言。若僅行
    為態樣有正犯、從犯之分，即無庸引用刑事訴訟法第300條
    變更檢察官起訴之法條。此與最高法院30年上字第1574號判
    例所指「檢察官以教唆犯起訴，而法院認為正犯或從犯者，
    即應變更檢察官所引適用法條」之情形，尚屬有別（最高法
    院96年度臺上字第2061號判決可資參照）。查檢察官起訴意
    旨認被告係單獨為上開犯行，尚有未洽，而檢察官雖以單獨
    犯起訴，經本院審理結果認係屬共同正犯，惟其罪名同為「
    販賣第一級毒品」，且均係正犯，僅行為態樣有單獨犯與共
    同正犯之分，揆諸前揭判決意旨，自無庸變更起訴法條。又
    被告於販賣前持有第一級毒品海洛因之低度行為，為販賣之
    高度行為所吸收，不另論罪。
(二)被告前於97年間，因詐欺案件，經臺灣雲林地方法院以97年
    度港簡字第13號判處有期徒刑3月確定，甫於97年5月13日易
    科罰金執行完畢等情，有臺灣高等法院被告前案紀錄表1份
    在卷可按，其受有期徒刑執行完畢後，5年以內故意再犯本
    案有期徒刑以上之罪，為累犯，應依刑法第47條第1項規定
    加重其刑。又按毒品危害防制條例第17條第1項之立法用意
    ，旨在鼓勵被告供出其所製造、運輸、販賣或持有毒品之來
    源，俾追究毒品前手，以澈底根除毒品之氾濫，故所謂「供
    出毒品來源」係指具體供出上游毒品來源，以防止毒品蔓延
    而言，如僅供出共犯，而未供出上游毒品來源，即不得依前
    開法條減輕其刑（最高法院95年度臺上字第489號、96年度
    臺上字第2360號、96年度臺上字第2826號、98年度臺上字
    4975 號判決可資參照）。查本案被告雖於本院審理時坦承
    犯行，並供出證人李安政與其共同販賣第一級毒品海洛因，
    惟證人李安政僅為共同正犯，並非其上游毒品之提供者，揆
    諸前揭判決意旨，即無毒品危害防制條例第17條第1項之適
    用，附此敘明。
(三)復按刑法第59條規定，犯罪之情狀顯可憫恕，認科以最低度
    刑仍嫌過重者，得酌量減輕其刑，同法第57條規定，科刑時
    應審酌一切情狀，為科刑重輕之標準，於裁判上酌減其刑時
    ，應就犯罪一切情狀（包括刑法第57條所列舉之10款事項）
    ，予以全盤考量，審酌其犯罪有無可憫恕之事由，以為判斷
    。故適用第59條酌量減輕其刑時，並不排除第57條所列舉10
    款事由之審酌，惟其程度應達於確可憫恕，始可予以酌減（
    最高法院70年度第6次刑事庭會議決議可資參照）。又參酌
    大法官釋字第263號解釋，若不分犯罪情況及結果如何，蓋
    以死刑、無期徒刑為法定刑，立法甚嚴，若有情輕法重之情
    ，裁判時本有刑法第59條酌量減輕其刑之適用，足以免過嚴
    之刑。查本案被告所犯毒品危害防制條例第4條第1項之販賣
    第一級毒品罪，本刑為死刑或無期徒刑，而被告於本院審理
    時終能坦承犯行，節省司法審理資源之耗費，且深具悔意，
    僅因一時貪念而販賣第一級毒品海洛因，致罹重典，復觀以
    其於本案所販賣之次數僅為1次，且係供給微量與平日有施
    用毒品習慣者以解其毒癮，販賣所得亦僅5百元，並非鉅額
    ，而被告、證人陳玟稘均有施用毒品前案紀錄，有臺灣高等
    法院被告前案紀錄表各1份在卷可稽，可謂僅為吸毒者間為
    求互通有無之零星的小額交易，相較於專門大量走私進口或
    長期販賣毒品之「大盤」、「中盤」等以販毒維生之毒梟而
    言，其對社會秩序與國民健康之危害程度尚非至鉅，倘科以
    最輕之法定本刑無期徒刑，未免過苛，難謂符合罪刑相當性
    及比例原則，且無從與真正長期及大量販毒者之惡行相區別
    ，是觀諸被告上開販賣第一級毒品海洛因之犯罪情狀，在客
    觀上足以引起一般之同情，認為確可憫恕，若予宣告法定最
    低度之刑，猶嫌過重，爰就本案共同販賣第一級毒品海洛因
    之犯行，依刑法第59條規定酌量減輕其刑，並依法先加後減
    之。爰審酌被告於警詢、偵查及本院審理之初均否認犯行，
    嗣於本院100年1月11日審理時始坦承犯行，尚有悔意，及其
    犯罪動機、目的、手段、暨犯罪時間、次數、所生危害等一
    切情狀，量處如主文所示之刑。
(四)沒收：
  1.按犯毒品危害防制條例第4條之罪者，其供犯罪所用或因犯
    罪所得之財物，均沒收之，如全部或一部不能沒收時，追徵
    其價額或以其財產抵償之，同條例第19條第1項定有明文，
    惟仍須以該物屬於犯人者為限，始得沒收之（最高法院93年
    度臺上字第5336號判決可資參照）。次犯毒品危害防制條例
    第4條之罪者，其犯罪所得之財物應予沒收，如全部或一部
    不能沒收時，追徵其價額或以其財產抵償之，該條例第19條
    第1項規定甚明。由此項規定觀之，必限於所得者為金錢以
    外之其他財物而無法沒收時，始應追徵其價額。如所得財物
    為金錢而無法沒收時，則應以其財產抵償之，不發生追徵價
    額之問題（最高法院93年度臺上字第4584號判決可資參照）
    。再按共同正犯因相互間利用他人之行為，以遂行其犯意之
    實現，本於責任共同之原則，有關沒收部分，對於共犯間供
    犯罪所用之物，自均應為沒收之諭知（最高法院91年度臺上
    字第5583號判決可資參照）。共同正犯之犯罪所得，因係合
    併計算，為避免執行時發生重複沒收之情形，故各共同正犯
    之間係採連帶沒收主義，於裁判時僅諭知連帶沒收，不得就
    全體共同正犯之總所得，對各該共同正犯分別重複諭知沒收
    ；又按販賣毒品所得之對價，不問其中何部分屬於成本，何
    部分屬於犯罪所得之財物，應均予沒收（最高法院95年度臺
    上字第1781號判決、65年度第5次刑庭庭推總會議決議可資
    參照）。
  2.查被告與證人李安政共同販賣本案第一級毒品海洛因所得為
    5百元，應依毒品危害防制條例第19條第1項之規定，宣告與
    證人李安政連帶沒收，如全部或一部不能沒收時，以其等財
    產連帶抵償之。次查未扣案之門號0000000000號行動電話1
    支（含SIM卡1張），為證人李安政所有供其本人或被告為本
    案共同販賣第一級毒品海洛因犯行時與證人陳玟稘電話聯絡
    之用，亦據被告於本院審理時供承在卷，雖未據扣案，惟亦
    無證據證明業已滅失，故本於責任共同之原則，爰依毒品危
    害防制條例第19條第1項之規定宣告沒收，如全部或一部不
    能沒收時，應與證人李安政連帶追徵其價額。
四、證人李安政涉嫌與本案被告共同犯本案販賣第一級毒品海洛
    因之犯行部分，並不在本件起訴範圍之內，本院無從併予審
    究，應由檢察官另行偵處，附此敘明。
據上論斷，應依刑事訴訟法第299條第1項前段，毒品危害防制條
例第4條第1項、第19條第1項，刑法第11條、第28條、第47條第1
項、第59條，判決如主文。
本案經檢察官蘇榮照到庭執行職務
中    華    民    國   100    年    1     月    31    日
                  刑事第七庭    審判長法  官  林逸梅
                                      法  官  蔡盈貞
                                      法  官  莊政達
以上正本證明與原本無異。
如不服本判決應於收受本判後10日內向本院提出上訴書狀，並應
敘述具體理由。其未敘述上訴理由者，應於上訴期間屆滿後20日
內向本院補提理由書狀（均須按他造當事人之人數附繕本）「切
勿逕送上級法院」。
                                      書記官  吳昕韋
中    華    民    國   100    年    2     月    8     日
附錄本案論罪科刑法條：
毒品危害防制條例第4條
製造、運輸、販賣第一級毒品者，處死刑或無期徒刑；處無期徒
刑者，得併科新臺幣 2 千萬元以下罰金。
製造、運輸、販賣第二級毒品者，處無期徒刑或 7 年以上有期
徒刑，得併科新臺幣 1 千萬元以下罰金。
製造、運輸、販賣第三級毒品者，處 5 年以上有期徒刑，得併
科新臺幣 7 百萬元以下罰金。
製造、運輸、販賣第四級毒品者，處 3 年以上 10 年以下有期
徒刑，得併科新臺幣 3 百萬元以下罰金。
製造、運輸、販賣專供製造或施用毒品之器具者，處 1 年以上
7 年以下有期徒刑，得併科新臺幣 1 百萬元以下罰金。
前五項之未遂犯罰之。